【裁判字號】    89,交上訴,15
【裁判日期】    890405
【裁判案由】    過失致死
【裁判全文】
臺灣高等法院刑事判決                            八十九年度交上訴字第一五號
    上  訴  人  臺灣板橋地方法院檢察署檢察官
    被      告  甲○○
    選      任
    辯  護  人  余天琪律師
右上訴人因被告過失致死案件，不服臺灣板橋地方法院八十七年度交訴字第一四三號
，中華民國八十八年六月二十九日第一審判決（起訴案號：臺灣板橋地方法院檢察署
八十七年度偵字第一一八五六號）提起上訴，本院判決如左：
    主  文
上訴駁回
    理  由
一、公訴意旨略以：甲○○係惠康百貨股份有限公司司機，為從事駕駛業務之人，於
    民國八十七年四月十日廿一時四十分許，駕車牌ＢＬ－九四０號大貨車，沿臺北
    縣土城市○○○路北上車道，由南往北方向行駛，途經北二高（國三公路四十二
    公里八二七公尺處），應注意車前狀況，並隨時採避煞措施以預防危險之發生，
    詎其無不能注意之情形，竟疏未注意，猶貿然以時速九十公里之速度前行，適有
    蘇信一駕車牌ＧＫ－六九九六號搭載趙淑惠之自用小客車（以下簡稱為「蘇車」
    ），亦違規未保持安全距離且未讓直行車先行，即貿然變換車道至右側車道，致
    甲○○煞車未及，而撞及自用小客車右側拖行三十公尺，致趙淑惠因而受有胸部
    、腹部內出血之重傷，送醫急救心肺衰竭死亡云云。
二、檢察官上訴意旨係援引告訴人請求上訴之理由略以：
（一）被告甲○○對於左前方蘇車變換車道狀況，依道路交通規則第九十四條第三項
      規定，自應具有應注意之義務，且其為職業駕駛及當時被告蘇信一變換車道前
      施打方向燈，且二車相距有三十公尺遠，外側車道右側有路肩及充分時間按喇
      叭之情事，案發時之情形顯非被告所不能注意，亦非不及採取避讓措施情況。
（二）被告案發時煞車亦不向右避讓，反而直線前行衝撞蘇信一之車，並拖行近三十
      公尺，而致使車內之趙淑惠死亡，被告自應負業務過失致人於死之罪責云云。
三、本院查：
（一）本件被害人趙淑惠搭載於蘇車右前座，因蘇車右側Ｂ柱部位於右揭時為楊車撞
      及而有如事實欄所示之傷害，經送醫後不治死亡之事實，業據蘇信一坦承不諱
      ，核與被告甲○○所供肇事情狀及證人即現場處理警員蘇大吉所供案發現場情
      形相符，並有警製道路交通事故調查報告表、現場及車損照片十五幀在卷可稽
      ，而趙淑惠因本件車禍受有前述傷害，經送醫急救後，仍因胸部、腹部內出血
      、心肺衰竭於同年月二十六日下午五時二十分許不治死亡，業經台灣板橋地檢
      署檢察官督同檢驗員到場相驗屬實，製有相驗筆錄、驗斷書、相驗屍體證明書
      且攝有屍體照片十幀在卷，足證蘇信一前揭自白與事實相符。
（二）查蘇信一就其變換車道時疏未保持足夠之安全距離固不諱言，然辯稱伊原以七
      、八十公里之速度行駛於中外車道，越過土城交流道之槽化線起點後轉頭向後
      看見外側車道上之楊車距伊尚有三十餘公尺，乃以不逾二十之角度未減速向右
      變換車道，於蘇車後輪進入外側車道、車體尚未完全轉正之際遭疏於注意車前
      狀況，且未與前車保持安全距離，復未採取向右避讓、煞車等安全措施之楊車
      自後撞擊蘇車右側中段，甲○○就本件車禍之發生同有過失，而卷附現場圖所
      示蘇車靜止右斜之角度過大，台灣省車輛行車事故覆議鑑定委員會之鑑定報告
      亦漏未斟酌甲○○與有過失之瑕疵云云；惟按：
    依警製道路交通事故調查報告表所繪現場圖及前開現場及車損照片所示，蘇、
      楊兩車撞擊後，楊車左前保險桿接觸蘇車右側中段、右前輪在路肩與外側車道
      間之分道線上、右後輪左距該分道線零點一公尺、左後車輪在後述蘇車左前輪
      所遺刮地痕上微斜靜止在外側車道右側，外側車道上無明顯之楊車煞車痕，蘇
      車除左後角小部分突出於外側車道外，車頭由西南西斜向東北東、左後輪在中
      外與外側車道之分道線上、左前輪左距該分道線一點八公尺、右前輪右距中外
      車道與路肩間之分道線零八尺、停置於外側車道上，其前、後車門間嚴重內凹
      扭曲（以Ｂ柱部分為最）、頂蓬上弓、前擋風玻璃碎裂，右後輪上端內潰、下
      側外暴，左前輪則反向外撇破胎、輪圈變形，在中外與外側車道間之分道線左
      側約零點六公尺處向右依序遺有二十八點五公尺長之右後輪拖地痕、三十公尺
      長之左前輪刮地痕與二十九點二公尺之右前輪拖地痕，右後輪拖痕始點距土城
      交流道北上出口匝道槽化線起點最近，約八十公尺，該拖地痕與始點在其右前
      方之右前輪拖痕間距離初為一點四公尺，往兩車靜止處放大，散落物及碎片沿
      右揭拖刮痕散佈，參以被告蘇信一對證人蘇大吉於本院八十七年九月十七日訊
      問時證稱蘇車中柱部位遭楊車撞擊，肇事現場未發現楊車煞車痕，僅令楊車稍
 微後退以打開蘇車門救人，現場圖所繪蘇車靜止位置與照片所示相符，圖示二
      條拖地痕係蘇車所遺，卷附相片所示楊車左前輪與蘇車右後車輪間之白線係蘇
      車左前輪圈之刮地痕跡，蘇車左後角往遠處延伸之白點為中外與外側車道間之
      分道線等情當庭不爭執，並供稱現場圖之標示正確，可見撞擊點在前開拖、刮
      地痕起始處；而蘇車右後輪拖痕與右前輪拖痕間之距離由起始點向兩車靜止處
      放大，固得認其靜止時車體右斜之角度因受撞擊力推行增大，然按現場圖繪蘇
      車右後輪與右前輪拖痕起始點（設為Ｃ、Ｄ點）連一直線，設該斜線與中外及
      外側車道分道線交點為Ａ，經Ｃ點作一線與該分道線垂直，設其交點為Ｂ，再
      依現場圖示比例度量ＡＣ點長 0.8公尺，以畢氏定理算出ＡＢ長√0.28公尺，
      經計算得知蘇車切入外側車道時之角度（即∠Ａ）為四十八度三十分（因ＡＢ
      之長度略小於ＢＣ，以等腰三角形、兩股相等之原理檢驗，∠Ａ應略大於四十
      五度，參照附圖及說明），參以蘇車受創部位在其車體右側Ｂ柱部位，非其後
      側，蘇信一並供稱：「（是否要下交流道？）當時是要下，但當時情況來不及
      ，就想跑到外側車道再看情形」（見相驗卷第二十四頁），足見蘇信一錯過匝
      道出口，係以過大之角度切入外側車道，於未轉正前即被撞。
    肇事現場雖查無明顯之楊車煞車痕，然蘇車右側切入外側車道遭楊車撞擊後略
      呈橫向推行遺有前開拖、刮地痕，仍生煞車之效果，而肇事地依後所述為乾燥
      、無缺陷、無障礙物之柏油路面，一般汽車行車速度每小時七十五公里，在乾
      燥新築、一年至三年、三年以上之瀝清路面，其煞車距離分別為二十六點二、
      三十或三十二公尺，若車速為八十公里在前揭路面之煞車距離依序為三十、三
      十四及三十六公尺，為交通部道路交通安全督導會訂五、四交導登六二字第二
      三二號函附「一般公路汽車煞車距離、行車速度對照表」所明載，稽諸現場圖
      示蘇車所遺二條拖地痕及一條刮地痕均不逾三十公尺，可知被告甲○○供稱其
      肇事時車速約八十至九十公里尚堪採信，即未超速行駛。又蘇信一就其變換車
      道時有無減速及其車速若干，或稱減速為四、五十公里，或稱未減速、仍以七
      、八十公里之速度行進，就以何方式查看後方來車及與楊車間相距多遠，先稱
      轉頭看後車窗或後照鏡見與兩車相距約三十公尺（見本院八十八年九月十七日
      訊問筆錄及其八十七年九月十七日所撰答辯狀），繼稱轉頭向後目測距楊車約
      三、四十公尺（見本院八十七年十月十五日訊問筆錄），嗣又翻稱回頭看楊車
      相距約三十多公尺，自變換車道起至被撞歷時約二秒云云（見本院八十八年六
      月十四日審判筆錄），前後所供不一；而依附圖所示ＥＤ間之距離等於蘇車右
      後輪拖地痕與中外及外側車道分道線所距之零點六公尺暨該拖地痕與右前拖地
      痕所距之一點四公尺之和即二公尺，以正弘函數算出ＡＤ（即蘇車右前輪跨越
      分道線至被撞擊時行進之距離）為二點六七０二六九公尺 (SIN48 30'=0.7490
      =2.0÷AD，AD=2.0÷0.7490=2.0000000，小數點第四位以上四捨五入) ，則蘇
      車以四十、五十、七十、八十公里之時速（每秒分別行進十一點一一、十三點
      八九、十九點四四及二二點二二公尺）行進該段距離需時約０點二四０三、０
      點一九二二、０點一三七四及０點一二０二秒，換算楊車於此時間內若以八十
      公里之時速（每秒行進二二點二二公尺），分別可行進五點三三九五、四點二
      七０九、三點０五三０及二點六七０八公尺，若以九十公里之時速（每秒行進
      二五公尺），分別可行進六點００七五公尺、四點八０五、三點四三五及三點
      ００五公尺，可見蘇車無論以四、五十或七、八十公里變換車道至其被撞時止
      ，所需時間均不超過０點二五秒，楊車於此時間內以八、九十公里之速度所能
      行進之距離不逾六點一公尺，皆與蘇信一所辯相距甚遠；況人之記憶通常隨時
      間之經過日漸模糊，蘇信一不可能於案發愈久後反能清楚回憶當時之速度，且
      於夜間從後視鏡查看，受兩相對移動及大貨車燈光刺眼之影響難以測知與後車
      距離，參以蘇信一自承渠未保持安全距離，其以超過四十五之大角度變換車道
      ，果未減速仍以七、八十公里之速度轉向其車豈不翻覆，足證其疏未保持安全
      距離，即驟然減速為每小時四、五十公里突向右斜變換車道為本件車禍之發生
      原因。再者，道路交通安全規則第九十四條第一項之規定係以行駛於同一車道
      為前提，蘇車在中外車道時與楊車並無保持安全距離之問題，其變換車道後，
      被告甲○○依同條第三項規定固需注意車前狀況、隨時採取必要安全措施，但
      蘇車突然變換車道至被撞所歷之時間不逾零點二五秒，顯較交通部六十六年十
      月二十七日交路六六字第一０二七五號函附「汽車行駛距離及反應距離一覽表
      」載一般汽車駕駛人平均反應力之四分之三秒為短，尚難苛求被告甲○○能採
      取適當之避讓措施，其就本件車禍應無肇事因素，即台灣省車輛行車事故覆議
      鑑定委員會交覆字第八八００一二號覆議意見書亦同此認定；至台灣省台北縣
      區車輛行車事故鑑定委員會八十七年六月四日北鑑字第八七三八二號鑑定意見
      書漏未斟酌蘇車驟然減速及能否期待甲○○於蘇車猝變車道之短暫時限內反應
      ，自難據為被告甲○○不利之認定。
（三）按犯罪事實應依證據認定之，無證據不得推定其犯罪事實，又不能證明被告犯
      罪者，應諭知無罪之判決，刑事訴訟法第一百五十四條、第三百零一條第一項
      定有明文。訊據被告甲○○堅決否認有何過失，而本件車禍係蘇信一疏未保持
      安全距離，即驟然減速、突向右斜變換車道肇致，被告甲○○駕駛楊車況外側
      車道正常行駛，猝遇蘇車變換車道，因不及避煞撞及，並無肇事因素，已如前
      述，此外查無被告甲○○有何其他業務過失犯行之積極證據，公訴人徒憑未慮
      及有無採取防果措施可能性之台灣省台北縣區車輛行車事故鑑定委員會右開鑑
      定意見起訴，其證據能力顯有不足，揆諸前述，應認被告甲○○被訴業務過失
      致死罪名不能證明。
四、原審因而諭知被告無罪，經核並無違誤。公訴人循告訴人之請求而上訴，仍執陳
    詞指摘原判決不當，為無理由，應予駁回。
據上論斷，應依刑事訴訟法第三百六十八條，判決如主文。
本案經檢察官劉斐玲到庭執行職務。
中      華      民      國    八十九    年     四     月       五       日
                              臺灣高等法院刑事第八庭
                                  審判長法  官  蔡  秀  雄
                                        法  官  沈  宜  生
                                        法  官  陳  炳  彰
右正本證明與原本無異。
如不服本判決應於收受送達後十日內向本院提出上訴書狀，其未敘述上訴之理由者並
得於提起上訴後十日內向本院補提理由書（均須按他造當事人之人數附繕本）。
                                        書記官  賴  淑  真
中      華      民      國    八十九    年     四     月       七       日


司法院資訊處製作；財團法人民間司法改革基金會備份。
